【裁判字號】    98,交抗,514
【裁判日期】    980831
【裁判案由】    聲明異議
【裁判全文】
臺灣高等法院高雄分院刑事裁定         98年度交抗字第514號
抗 告 人即
原處分機關  交通部公路總局高雄區監理所
代  表  人  甲○○
聲明異議人
即受處分人  乙○○
                      棟6樓
上列抗告人因違反道路交通管理處罰條例聲明異議案件，不服臺
灣高雄地方法院中華民國98年6 月30日裁定（98年度交聲字第17
64號），提起抗告，本院裁定如下：
    主  文
抗告駁回。
    理  由
一、抗告意旨略以：(一)95年3 月1 日修正前之道路交通管理處罰
    條例第68條，係規定「汽車駕駛人，因違反本條例及道路交
    通安全規則之規定，受吊扣或吊銷駕駛執照處分時，吊扣或
    吊銷其持有各級車類之駕駛執照」，修正後規定：「按汽車
    駕駛人，因違反本條例及道路交通安全規則之規定，受吊銷
    駕駛執照處分時，吊銷其持有各級車類之駕駛執照」，觀其
    修法意旨，係以「原條文將違規駕駛人所持有之各級車類駕
    駛執照一併吊扣或吊銷，失之過酷，影響人民工作及生活甚
    鉅」為由，而刪除吊扣駕駛人駕駛執照時，應吊扣駕駛人持
    有各級車類駕駛執照之規定，是依現行道路交通管理處罰條
    例，已無得吊扣駕駛人所持有他級駕駛執照之依據存在，從
    而，於為吊扣駕駛人駕駛執照之處分時，自僅得吊扣駕駛人
    違規時所駕駛該違規車類所憑之駕駛執照。但因取得高一級
    車類之駕駛資格者，得駕駛較低級車類之車輛，因此當未領
    有較低級駕駛執照者，依憑其所領有之較高級駕駛執照，酒
    後違規駕駛較低級之車輛時，自仍應吊扣其駕駛該違規車輛
    所憑之較高級駕駛執照，始符合道路交通管理處罰條例第35
    條第1 項第1 款、第68條規定之意旨。(二)酒駕違規行為吊扣
    駕駛執照之目的並非僅為處罰違反道路交通管理事件之行為
    人而已，尚有以暫時禁止行為人於道路上駕駛，以免其短期
    內再犯之用意，倘若無考領機車駕照而得以免於吊扣處分，
    顯有違公平原則，此非酒駕違規立法之目的。(三)異議人違規
    時駕駛機車之資格憑證為普通小客車駕駛執照，嗣本所依規
    定裁處吊扣普通小客車駕駛執照12個月之處分，施以道安講
    習，於法自無不合。為此提起抗告，請求撤銷原裁定，更為
    適當裁定等語。
二、聲明異議意旨略以：異議人即受處分人乙○○前因酒後騎乘
    機車之違規，除遭法院判處罰金外，另遭監理所吊扣汽車駕
    照之處分，請求撤銷吊扣汽車駕照之處分等語。
三、按汽車駕駛人，駕駛汽車經測試檢定有酒精濃度超過規定標
    準之情形者，處15,000元以上60,000元以下罰鍰，並當場移
    置保管其車輛及吊扣其駕駛執照1 年，道路交通管理處罰條
    例第35條第1 項第1 款定有明文。而所謂酒精濃度超過規定
    之標準者，依道路交通安全規則第114 條第2 款之規定，係
    指汽車駕駛人飲用酒類或其他類似物後其吐氣所含酒精濃度
    超過每公升0.25毫克或血液中酒精濃度超過0.05% 以上者。
    次按，汽車駕駛人，因違反本條例及道路交通安全規則之規
    定，受吊銷駕駛執照處分時，吊銷其持有各級車類之駕駛執
    照，道路交通管理處罰條例第68條定有明文。此規定係於94
    年12月14日修正公布，並於95年3 月1 日施行，而修正前之
    道路交通管理處罰條例第68條則係規定「汽車駕駛人，因違
    反本條例及道路交通安全規則之規定，受吊扣或吊銷駕駛執
    照處分時，吊扣或吊銷其持有各級車類之駕駛執照」，觀其
    修法意旨，係以「原條文將違規駕駛人所持有之各級車類駕
    駛執照一併吊扣或吊銷，失之過酷，影響人民工作及生活甚
    鉅」為由，而刪除吊扣駕駛人駕駛執照時，應吊扣駕駛人持
    有各級車類駕駛執照之規定，是依現行道路交通管理處罰條
    例，已無得吊扣駕駛人所持有他級駕駛執照之依據存在，從
    而，於為吊扣駕駛人駕駛執照之處分時，自僅得吊扣駕駛人
    違規時所駕駛該級車類之駕駛執照，以限制其繼續駕駛該級
    車類行駛道路之權利，若駕駛人並無該級車類之駕駛執照，
    即無從執行吊扣駕駛執照之處分，而僅係應否依道路交通管
    理處罰條例第22條第1 項規定處罰駕駛人之問題。
四、經查：
  (一)本件異議人乙○○於97年10月5 日20時許飲酒後，仍騎乘車
    牌號碼WCD-401 號輕型機車上路，嗣於同日20時21分許行經
    高雄縣鳳山市○○路與國泰路交岔路口時，因有行車左右搖
    晃等操控力欠佳情形而為警攔檢後，經測得其呼氣中所含酒
    精濃度達每公升1.21毫克，為警製單舉發，並經原處分機關
    以異議人駕車時酒精濃度超過規定標準，違反道路交通管理
    處罰條例第35條第1 項第1 款規定為由，裁處吊扣異議人之
    「普通小型車駕駛執照」12月（另裁處施以道安講習部分，
    異議人並無不服）等情，業據異議人自承在卷，並有高雄縣
    政府警察局高警交字第NO0000000 號舉發違反道路交通管理
    事件通知單、酒精測試值、原處分機關高監營裁字第裁80-N
    O0000000號違反道路交通管理事件裁決書各1 紙附卷可稽（
    見原審卷第9-10頁）。因異議人酒後吐氣所含酒精濃度已超
    過每公升0.25毫克之標準（詳道路交通安全規則第114 條第
    2 款），其違反道路交通管理處罰條例第35條第1 項第1 款
    規定之事實，自堪認定。
  (二)關於各類駕照資格及得適用駕駛之車種等規定，係採取一人
    一照（機車駕駛執照或汽車駕駛執照）管理制度，道路交通
    安全規則第60、61、62條定有明文；且實務作業上考照之資
    格及核發於考領晉級駕駛執照後，原領有之較低一級之駕照
    皆收回作廢，駕駛人並無保留。本件異議人於騎乘機車酒駕
    違規時，所領用者係普通小型汽車駕駛執照，並無機車駕駛
    ，已據其陳述明確。揆諸前開說明，異議人既係騎乘機車違
    反道路交通管理處罰條例第35條第1 項第1 款之規定，依法
    即僅能吊扣其機車駕駛執照，並無得吊扣異議人持有他級駕
    駛執照之依據。從而，自不得因異議人無機車駕駛執照，即
    吊扣其普通小客車駕駛執照。原處分機關以異議人有上開違
    規行為，逕行裁處吊扣異議人之普通小客車駕駛執照，已難
    謂係適法之處分。
  (三)按94年12月14日修正、95年3 月1 日施行前之道路交通管理
    處罰條例第68條固規定：「汽車駕駛人，因違反本條例及道
    路交通安全規則之規定，受吊扣或吊銷駕駛執照處分時，吊
    扣或吊銷其持有各級車類之駕駛執照」，惟修正後業已刪除
    「吊扣」之規定，改為「汽車駕駛人，因違反本條例及道路
    交通安全規則之規定，受吊銷駕駛執照處分時，吊銷其持有
    各級車類之駕駛執照」，其修正理由乃係舊法將違法或違規
    駕駛人所持有各級車類之駕駛執照一併吊扣，失之過酷，影
    響人民工作及生活甚鉅，故依修正後之該條規定，受吊扣駕
    駛執照處分時，僅能吊扣違規當時所駕車類之駕駛執照，不
    再吊扣其持有各級車類之駕駛執照，僅於受吊銷駕駛執照處
    分時，始吊銷其持有各級車類之駕駛執照。次按行政行為對
    人民課以一定之義務或負擔，或造成人民其他之不利益時，
    其所採取之手段，與行政機關所追求之目的間，必須有合理
    之聯結關係存在，亦即不得違反「不當聯結禁止原則」，若
    欠缺此聯結關係，此項行政行為即非適法（最高行政法院90
    年度判字第1704號判決參照）。
  (四)查本件異議人因飲酒後騎乘機車違規，則應依本條例第35條
    第1 項第1 款之規定吊扣其所依憑騎乘機車資格之駕駛執照
    ，若將異議人機車以外之普通小客車駕駛資格一併予以限制
    ，則係不當聯結異議人騎乘機車之違規行為與其普通小客車
    駕駛資格，此種不當聯結即構成違法，而有撤銷之原因。至
    於因異議人無較低級車類之機車駕駛執照可供吊扣，固導致
    越級駕駛人違規酒駕時，受有無須吊扣駕駛執照之利益，然
    此關於駕駛執照管理所衍生之執行困難或法規漏洞，宜由修
    法解決，尚不得擴張解釋於駕駛人無較低級駕駛執照可供吊
    扣時，即率爾代以吊扣其所領有之較高級駕駛執照。況行政
    行為，採取之方法所造成之損害不得與欲達成目的之利益顯
    失均衡，行政程序法第7 條第3 款定有明文及行政罰法第18
    條意旨可參，原處分機關於本件異議人無機車之駕駛執照可
    供吊扣時，吊扣其普通小客車駕駛執照以代之，雖可達成限
    制駕駛人繼續駕駛該級車類行駛之目的，惟亦同時造成限制
    駕駛人繼續駕駛普通小客車之結果，所造成之損害已與欲達
    成目的之利益顯失均衡。且依前開所述本件行為時之道路交
    通管理處罰條例第68條，既已將「吊扣」各級車類之規定予
    以刪除，原處分機關自不能逕行處分吊扣受處分人其他車種
    之駕駛執照。準此，原處分機關因受異議人騎乘機車而有上
    開違規行為，且因異議人無機車駕駛執照而逕行吊扣其普通
    小客車駕駛執照代之，顯已逾越道路交通管理處罰條例第68
    條之規範意涵及範圍，自難謂係適法之處分。
五、綜上所述，原裁定以原處分機關僅能吊扣異議人違規當時所
    駕駛之車輛種類即機車之駕駛執照，不得代以吊扣其普通小
    客車之駕駛執照，認原處分機關逕對異議人裁處吊扣普通小
    客車駕駛執照12個月之處分，於法未合，因而將此部分之處
    分撤銷，又因異議人並無機車駕駛執照可供執行吊扣，並就
    此部分另為不罰之諭知，經核並無不合。抗告意旨指摘原裁
    定不當，為無理由，應予駁回。至於原處分機關對異議人所
    為裁處罰鍰與施以道安講習部分，因異議人就此部分，並未
    聲明異議，不另論述，附此敘明。
六、據上論結，應依道路交通案件處理辦法第26條，刑事訴訟法
    第412 條，裁定如主文。
中    華    民    國    98    年    8     月    31    日
                   刑事第八庭    審判長法  官   洪兆隆
                                       法  官   李政庭
                                       法  官   陳志銘
以上正本證明與原本無異。
不得再抗告。
中    華    民    國    98    年    8     月    31    日
                                       書記官   黃琳群


司法院資訊處製作；財團法人民間司法改革基金會備份。
